【裁判字號】    89,上訴,517
【裁判日期】    890531
【裁判案由】    殺人未遂
【裁判全文】
臺灣高等法院高雄分院刑事判決                    八十九年度上訴字第五一七號
    上  訴  人
    即  被  告  乙○○
    選任辯護人  薛西全律師
                利美利
右上訴人因殺人未遂案件，不服臺灣澎湖地方法院八十八年度訴字第六一號中華民國
八十九年二月十八日第一審判決（起訴案號：臺灣澎湖地方法院檢察署八十八年度偵
字第四六一號），提起上訴，本院判決如左：
    主  文
原判決撤銷。
乙○○連續殺人未遂，處有期徒刑柒年。
    事  實
一、乙○○因其同居人王寶珠與陳金對、甲○○、丙○○等人交往後，另結識其他男
    人，懷疑係陳金對等人介紹所致，已對渠等不滿；於八十八年八月十三日下午四
    、五點許，陳金對、甲○○、王寶珠、丙○○等人，前來乙○○暫居澎湖縣馬公
    市○○路九一巷四號，責問乙○○為何隨便放話，乙○○心理更加不滿，又於同
    日晚上十一時三十分許，陳金對、王寶珠及甲○○三人又到上開乙○○暫居地找
    乙○○挑釁發生口角爭執，甲○○並邀乙○○至屋外談判，乙○○氣憤難當竟基
    於殺人之概括犯意，趁甲○○先行欲走至屋外之際，即身藏屋主姚幹所有之水果
    刀一把跟隨其後，並趁甲○○走至屋門轉身拉扯時，持該水果刀上前刺殺甲○○
    胸部要害一刀，隨即折回屋內。丙○○獲知甲○○遭殺隨即趕至前揭處所，大聲
    喊叫出手打屋主姚幹，並與乙○○發生口角爭執，乙○○竟承先前殺人之犯意，
    於同日晚上十一點三十六分，再持該水果刀刺殺丙○○頸部、胸腹部等要害四刀
    ，甲○○在旁見狀上前反擊，然遭乙○○將其壓制倒地並壓在其身上，乙○○再
    基於先前殺人犯意，於同日晚上十一時三十八分，持水果刀接續刺殺甲○○胸部
    要害二刀（含先前一刀，共三刀），致丙○○受有左側胸腹部裂傷三×Ｏ．五×
    八公分、左側胸腹部擦傷二處各零點四×Ｏ．二公分、左後頸裂傷二×Ｏ．一×
    Ｏ．一、左肩裂傷二．五×Ｏ．五×七公分、左下背裂傷三×Ｏ．五×二公分、
    左下背擦傷三×Ｏ．一公分，致甲○○受有胸部穿刺傷三處（一道三×一公分及
    二道約三公分長、傷口穿過胸壁穿破肋間肌且大於四公分深）等傷害而不支倒地
    ，嗣甲○○、丙○○二人被送醫急救，乙○○殺人後留在現場向前來處理之員警
    楊垂周自首，並扣得屋主姚幹所有之水果刀一把。
二、案經乙○○自首及甲○○、丙○○訴由澎湖縣政府警察局馬公分局報請臺灣澎湖
    地方法院檢察署檢察官偵查起訴。
    理  由
一、右揭事實，訊據上訴人即被告乙○○（下稱被告）除否認有故意殺人犯意外，餘
    均坦承不諱，核與告訴人甲○○、丙○○指訴情節相符，並經證人王寶珠、彭陳
    金對、姚幹、俞曾麗春、洪世翔證述情節相符，復有甲○○、丙○○二人之驗傷
    單在卷可按，附有扣案水果刀一把足憑，雖被告辯稱：係因甲○○找他出去談判
    時會害怕，我剛好看到水果刀，才順手帶水果刀出去談判，當時陳金對拿椅子打
    我，我重心不穩，才刺到甲○○之胸部一刀，後來係基於自我防衛才持刀殺丙○○、甲○○，我並無殺人之犯意云云。惟查:
  （一）告訴人丙○○為一婦女，不論身材、體型與體力，皆不如被告，且與被告發
        生口角爭執時，更是身未持有任何異物，自遑論會對被告造成何種懼怕之情
        。若被告果真出於正當防衛，則焉需持水果刀刺殺一手無長物之婦女？且需
        連刺四刀方能自衛？且另一告訴人甲○○與被告體型、身材相當，而被告更
        年少於告訴人甲○○，則二人之外在客觀條件，自屬相當，而告訴人甲○○
        邀被告至屋外談判之際，一無他人助陣，二未身持他物，則被告持水果刀一
        把與之談判，其動機即令人置疑。且被告於刺殺甲○○一刀後，嗣後復將其
        壓制倒地並壓在其身上，此時告訴人甲○○自對被告已無威脅，被告焉需再
        持水果刀刺殺甲○○？是以被告辯稱其係基於自衛，無非卸責之詞，不足採
        信。
  （二）被告於第一次警訊中供稱，甲○○邀我到外面談，我因害怕，順手拿起放置
        於桌下之水果刀才於褲子口袋內，然後跟隨甲○○往外，途中有拉扯，到門
        口時，甲○○轉身出手毆打我，我便順手拿起口袋之水果刀朝甲○○之身上
        刺去等語，核與在場目擊證人彭陳金對證述情節相符，另告訴人甲○○於偵
        查、原審及本院中均指稱被告故意刺殺伊等語，足認被告係有意刺殺甲○○
        甚明，其所辯因重心不穩不小心才刺殺甲○○胸部第一刀云云，自非可採。
        又被告乙○○於原審八十八年十二月七日訊問時自陳稱：我先持水果刀刺甲○○一刀後，即走回屋內，過不久，丙○○來後，在生氣狀況下，就拿刀子
        刺丙○○四刀，刺完後，停在原地沒有繼續追殺丙○○，但甲○○後來又拿
        拖把打他，他將甲○○壓倒在地又順勢拿刀刺他二刀等語；被告復於本院中
        供稱，我刺到甲○○胸部的第一刀係八十八年八月十三日晚上十一時三十分
        許，約隔六分鐘後丙○○趕來大聲喊叫打姚幹，並與我爭吵，我氣憤情形下
        再持刀刺她，又隔了約二分鐘我再持刀刺甲○○二刀等語（見本院卷第三十
        六頁），足認被告持水果刀第一刀刺甲○○係於當日晚上十一時三十分，又
        於當日晚上十一時三十六分持水果刀刺丙○○四刀，再於當晚十一時三十八
        分又持刀接續刺殺甲○○胸部二刀，應堪認定。則被告前後刺殺甲○○、丙○○之行為，應係連續數行為而侵害二個相同法益，為連續犯。至被告持刀
        刺殺甲○○先後二次，應係基一單一殺人犯意，接續為之，此部分為接續犯
        ，附此說明。
  （三）證人林義馨（即急救丙○○之醫師）於原審八十八年十月二十七日訊問時結
        證稱：丙○○最嚴重的是左胸腹部有八公分深的傷，因未傷及要害才未死亡
        ，通常以垂直八公分刺重要部位均足致人於死，而丙○○所受四刀中，以左
        胸腹部為最危險部位，該部位有脾臟、腎臟、肺部、大腸等器官等語；另證
        人李先誠（即急救甲○○之醫師）亦於同日證稱；甲○○最重要的是其胸前
        兩刀，已穿過肋骨胸壁，進入胸腔，這兩刀如果方向再偏一點傷到心臟旁的
        大血管，就可致人於死，我們緊急把被害人送到台北榮總等語。而被告所持
        作案用之水果刀係屬利器，用之刺人足以致人於死，當為被告所認識，被告
        明知上情，仍持水果刀往甲○○、丙○○之要害部位頸、胸腹部猛刺，造成
        甲○○、丙○○有如事實欄所載之傷勢，此有驗傷診斷書足按，參以被害人
        之傷勢已均危及生命，已如前述，且被告持以行兇之水果刀在被告行兇過程
        中已折成二段，顯見被告用力之猛，殺意甚堅，足認被告有殺人之犯意至明
        ，其所辯無殺人之犯意，實不可採。
    綜上所述，被告所辯皆屬避重就輕之詞，殊無可採，本件事證已臻明確，被告犯
    行洵堪認定。
二、按刑法上殺人未遂罪與傷害罪之區別，本視加害人有無殺意為斷，被害人所受之
    傷害程度，固不能據為認定有無殺意之唯一標準，但加害人之下手情形如何，於
    審究犯意方面，仍不失為重要參考資料（二十年非字第一○四號判例參照）。查
 被告所持作案用之水果刀係屬利器，用之刺人足以致人於死，當為被告所認識，
    被告明知上情，仍持水果刀往甲○○、丙○○之要害部位頸、胸腹部猛刺，被告
    乙○○依其下手情節，已足認其具有殺人之犯意，核被告持水果刀刺殺甲○○、
    丙○○未生死亡之結果，所為係各犯刑法第二百七十一條第二項、第一項之殺人
    未遂罪。其先後刺殺二人之犯行，時間緊接，所犯罪名相同，顯係基於概括犯意
    ，反覆為之，為連續犯，應依刑法第五十六條之規定以一罪論。又被告已著手殺
    人行為之實施，然未生死亡之結果，為未遂犯，爰依刑法第二十六條前段之規定
    減輕其刑。另被告於犯罪未被有偵查權之公務員發覺前，自首犯罪，接受裁判等
    情，亦據證人即承辦警員楊垂周於原審訊問時結證在卷（見原審八十八年十二月
    二十一日訊問筆錄），雖被告矢口否認其有殺人犯意，然查自首者，僅須被告在
    犯罪未被發覺前，向該管公務員申告犯罪事實而受裁判為已足，並不以自承犯罪
    為要件，且刑事訴訟採職權主義，吾人不能期待被告自承犯行，故被告自首後，
    縱否認其有殺人犯意，仍不能動搖其自首之效力，自應依刑法第六十二條前段之
    規定遞減輕其刑。
三、原審予以被告論科，固非無見，惟查刑法上之連續犯，係指數個獨立之犯罪行為
    ，因其基於一個概括之犯意，反覆為之，而觸犯構成要件相同之罪名，法律上乃
    以一罪論，故對於連續犯中各次行為，均有其犯罪時間、地點、方法、態樣等，
    必須詳為認定，始為適法。本件被告持水果刀，在上開同一地點，先於八十八年
    八月十三日晚上十一時三十分許，朝告訴人甲○○胸部刺一刀，又於同日晚上十
    一時三十六分許，持水果刀刺殺丙○○，再於同晚十一時三十八分許，持水果刀
    刺殺甲○○，已如前述，原判決對被告持刀行兇時間未明確認定，尚有未合。被
    告上訴意旨，否認殺人犯意，指摘原判決為不當，固無足取，然原判決既有上述
    可議，自應由本院將原判決撤銷改判。審酌被告犯罪之動機、目的，其與被害人
    甲○○、丙○○二人間，並無不共載天之深仇大恨，僅因一時生口角爭執，即持
    刀刺殺被害人二人，欲置之其二人於死地，被告心性之凶殘實令人難解，念其到
    庭後就持刀殺人之事供承詳實且態度良好等一切情狀，量處如主文所示之刑。扣
    案之水果刀一把，非屬違禁物，且非為被告所有（訴外人姚幹所有），業經被告
    供明在卷可按，故不予宣告沒收，附此敘明。
據上論結，應依刑事訴訟法第三百六十九條第一項前段、第三百六十四條、第二百九
十九條第一項前段、刑法第五十六條、第二百七十一條第二項、第一項、第二十六條
前段、第六十二條前段，判決如主文。
本案經檢察官林炎昇到庭執行職務。
中    華    民    國     八十九     年      五        月   三十一   日
                              臺灣高等法院高雄分院刑事第八庭
                                  審判長法官  郭雅美
                                        法官  張盛喜
                                        法官  莊飛宗
右正本證明與原本無異。
如不服本判決，應於判決送達後十日內向本院提出上訴狀，其未述理由者並應於提
出上訴狀後十日內向本院補提理由書（應附繕本)。
                                      書記官  張宗芳
中    華    民    國     八十九     年       六       月     二     日
附錄：本判決論罪科刑法條：
刑法第二百七十一條第二項、第一項
前項之未遂犯罰之。
殺人者，處死刑、無期徒刑或十年以上有期徒刑。
                                                                        Ｄ


司法院資訊處製作；財團法人民間司法改革基金會備份。
